臺灣高雄地方法院刑事判決　　　　　　　95年度易字第2340號
公　訴　人　臺灣高雄地方法院檢察署檢察官
被　　　告　乙○○原名侯榮達.
　　　　　　　　　　　、4樓
上列被告因侵占案件，經檢察官聲請簡易判決處刑（95年度偵緝
字第2012號），本院認不應以簡易判決處刑，改依通常程序，判
決如下：
    主  文
乙○○無罪。
    理  由
一、聲請簡易判決處刑意旨略以：被告乙○○於民國93年6 月間
    某日，在高雄縣鳳山市○○路310 號，向本身無駕照之告訴
    人甲○○借用其名義，貸款購得車牌號碼ZP-3140 號自用小
    客車1 輛，交由被告使用，雙方約定該車汽車貸款、稅金等
    費用皆由被告負擔。詎被告借得該車後，竟意圖為自己不法
    之所有，非但未依約定按期繳付銀行貸款，經告訴人多次催
    告通知，仍拒不返還該車，將其借貸而持有他人之車據為己
    有，避不見面，因認被告涉有刑法第335 條第1 項之侵占罪
    嫌等語。
二、按案件由犯罪地或被告之住所、居所或所在地之法院管轄，
    刑事訴訟法第5 條第1 項定有明文。而所謂犯罪地是指行為
    地及結果地而言。犯罪地之認定，應以起訴之事實假若為真
    實時為斷，如起訴書已載明被告之犯罪地係在該法院之管轄
    區域，則該法院即有管轄權。縱法院依其調查結果，認起訴
    書所指之犯罪地，並無法證明被告有該項犯罪事實，亦僅係
    被告是否應成立該項犯罪而已，與管轄權之有無無關。查本
    件聲請簡易判決處刑書所載犯罪事實係認被告於93年6 月間
    某日，在高雄縣鳳山市○○路310 號向告訴人甲○○借用名
    義貸款取得車牌號碼ZP-3140 號自用小客車後，即意圖為自
    己不法所有，據為己有，且依公訴人補充理由書意旨，被告
    犯罪地為高雄縣鳳山市○○路310 號，是依前開說明，本院
    就本案自有管轄權，合先敘明。
三、按犯罪事實，應依證據認定之，無證據不得認定其犯罪事實
    ，又不能證明被告犯罪者，應諭知無罪之判決，刑事訴訟法
    154 條第2 項、第301 第1 項分別定有明文。次按刑法上之
    侵占罪，以意圖為自己或第三人不法之所有，而擅自處分自
    己持有之他人所有物，即變更持有之意為不法所有之意，為
    其構成要件，最高法院著有41年台非字第57號判例要旨足參
    。
四、本院卷內所有證據資料，因檢察官及被告均同意可當證據使
    用（參本院卷第74頁第1 行、第3 行），本院審酌上開證據
    作成時之情況，認為適當，依刑事訴訟法第159 條之5 第1
    項之規定，應有證據能力。
五、本件公訴人認被告涉犯刑法第335 條第1 項之侵占犯行，無
    非係以告訴人甲○○於警詢及偵查中之指訴及車籍資料查詢
    紀錄、牌照稅繳款書、臺灣高雄地方法院民事裁定及台新國
    際商業銀行繳款通知書等証據資料為據。訊據被告否認有何
    侵占犯行，辯稱：伊曾借用告訴人甲○○名義，貸款購買車
    牌號碼ZP-3140 號自用小客車，但並未將該車侵占入己，之
    後係因經濟狀況不佳，故無法依約繳付該車貸款，且該車車
    牌經告訴人註銷後，已因無牌照行駛而遭拖吊至拖吊場保管
    ，故無法將該車交付告訴人等語。經查：
（一）被告於93年6 月間，因需貸款購車使用，但信用不佳，無
      法辦理貸款，遂與告訴人甲○○約定由告訴人出名貸款購
      買車牌號碼ZP-3140 號自用小客車，並約定將該車登記在
      告訴人名下，由被告使用，貸款亦由被告繳交，俟貸款繳
      清後，上開汽車即移轉過戶至被告名下，惟被告並未依約
      按時繳納貸款，嗣上開汽車因牌照已遭監理機關註銷，仍
      行駛公路，為警舉發，並於94年11月17日，經警拖吊至台
      中市警察局拖吊場保管迄今等事實，業據被告於偵查及本
      院審理中供陳在卷（見偵卷二第5 至6 、12頁、本院卷一
      第14、21頁、本院卷二第78至79頁）；核與證人即告訴人
      甲○○於警詢及本院審理中所證情節相符（見警卷第1 至
      2 頁、本院卷一第14頁、本院卷二第75至78頁），並有車
      籍資料查詢紀錄、94年度使用牌照稅繳款書、本院94 年
      度票字第10197 號裁定、台新國際商業銀行繳款通知書、
      郵政劃撥儲金特戶存款單、台中市警察局舉發違反道路交
      通管理事件通知單、、台中市警察局96年3 月3 日中市警
      交字第0960017214號函、車籍及異動資料附卷可佐（見警
      卷第4 、7 至10、12至13頁、本院卷二第6 、11、15至16
      頁）。是此部分事實，堪以認定。
（二）雖證人甲○○於警詢及本院審理中均證稱：所有上開汽車
      遭被告侵占，經多次催討，被告仍不返還等語（見警卷第
      1 頁、本院卷二第75至76頁）。然證人甲○○亦於警詢、
      偵查及本院審理中證述：因被告信用不佳，無法向銀行辦
      理貸款，故於93年6 月間，商請以伊名義購車，汽車登記
      伊名下，伊無駕照，不會開車，約定由被告繳納貸款，汽
      車由被告使用，貸款繳清後，汽車即過戶至被告名下。伊
      不清楚申貸時有無就上開汽車設定動產擔保，且應允出借
      名義貸款時，亦未慮及汽車所有權歸屬問題，買賣車牌號
      碼ZP-3140 號自用小客車過程，均由被告自行與原車主接
      洽、交車，與被告間之約定口頭約定，單純借用名義，並
      未簽訂契約，亦未約定被告使用該車之方式或地點；嗣因
      被告常有遲繳或不繳貸款之情形，致使銀行對伊催繳，關
      於牌照稅、燃料稅、交通違規罰單等通知繳款單據，亦均
      寄至伊住處，伊不勝其擾、信用受損，經撥打電話聯絡被
      告，表示希望將車子過戶至被告或被告家人名下，或將汽
      車返還，因恐該車登記在伊名下，若有問題則即必須由伊
      負責，但被告仍不處理或前往繳款，僅要求被告繳清貸款
      ，並未特別提及汽車如何處理，至警察局提出告訴係希望
      被告能繳清貸款或歸還車輛等語明確（見警卷第1 至2 頁
      、偵一卷第8 頁、本院卷一第14頁、本院卷二第75至78頁
      ）。則依告訴人所證上開情節，告訴人本身並無駕駛執照
      ，不諳駕駛，事實上均由被告使用該車，且購入汽車及取
      交車輛事宜，均係由被告自行與原車主接洽，告訴人並未
      參與。另上開汽車貸款之頭期款以及各期分期給付款項，
      亦均由被告負擔、繳納。顯見告訴人出名購買該車之目的
      ，並非係供自己使用，而係因被告無法辦理貸款購車，故
      由告訴人出面購車，告訴人雖為汽車之登記名義人，但該
      車實際係由被告購買，此觀之被告負擔貸款，並接洽購車
      事宜，且於購車後使用該車，即可知之。又告訴人提出本
      件告訴之目的係希望被告繳清貸款，其於被告未按期繳清
      貸款時，雖曾要求被告須將汽車歸還，但此僅係因告訴人
      已幫被告繳納貸款，須取得該車保障權利，且為免因汽車
      所生事端必須由登記名義人即告訴人負責，尚難認該車實
      際上係由告訴人所購買。本件形式上告訴人以其名義貸款
      購車，但主觀上應認車牌號碼ZP-3140 號自用小客車係由
      被告購買，被告應是實際所有權人。此外，復參以購買汽
      車金額非低，對於一般個人而言，應屬重要之經濟活動，
      買受人必當仔細斟酌，務求詳盡瞭解所購置之汽車之狀況
      ，如出借所有汽車時，關於汽車使用地點、方式等事項，
      理應會口頭詳加約定，或簽訂書面契約以維護、保障身為
      汽車所有權人之權利。然告訴人對於登記其名下之車牌號
      碼ZP-3140 號自用小客車，是否辦理動產擔保設定登記竟
      不甚清楚。且以其名義貸款購車時，亦未特別考量所有權
      歸屬；關於汽車使用方式、地點等，對於汽車所有權至關
      重要之事項，復均未約定。甚且與被告約定如被告繳納貸
      款完畢，上開汽車即無條件過戶登記於被告名下，嗣在銀
      行向名義人即告訴人催繳貸款債務後，告訴人聯絡被告時
      ，主要目的亦是在於要求被告償還積欠之貸款債務，對於
      汽車處理問題並未提及、深究，益徵告訴人僅係單純應允
      出借名義，並非上開汽車之實際購買者。從而，被告係上
      開汽車之實際購買者，且被告使用該汽車之初，與告訴人
      間並無如何返還之約定，僅約定被告貸款繳清後，該車即
      過戶至被告名下，顯見告訴人自以其名義購車後，即認該
      車實際上係被告所有，而被告確亦基於所有人之地位使用
      該車，是被告基於其權限，自可任意使用、收益該車，縱
      被告嗣後未依約繳清貸款，亦僅屬債務不履行，尚難認被
      告未清償貸款，遽認被告有侵占該車之意思。
（四）綜上所述，被告既是車牌號碼ZP-3140 號自用小客車之實
      際購車及使用人，縱就該車為如何之處分、用益，主觀上
      並無意圖為自己不法所有之侵占犯意，且客觀上亦不該當
      於侵占罪之構成要件。揆諸首揭法條及判例意旨，本件應
      屬單純民事糾紛，與刑法侵占罪無涉。此外，本案復無其
      他積極證據足資證明被告有何公訴人所指之侵占犯行，不
      能證明被告犯罪，依法應諭知無罪之判決。
本案經檢察官丙○○到庭執行職務。
據上論斷，應依刑事訴訟法第452 條、第301 條第1 項前段，判
決如主文。
中　　華　　民　　國　　96　　年　　11　　月　　30　  日
                  刑事第十五庭  審判長 法  官   方百正
                                       法  官   方錦源
                                       法  官   戴韻玲
以上正本證明與原本無異。
如不服本判決應於收受本判決後10日內向本院提出上訴書狀，並
應敘述具體理由，如未敘述上訴理由者，應於上訴期間屆滿後20
日內補提理由書狀於本院（均須按他造當事人之人數附繕本）「
切勿逕送上級法院」。
中　　華　　民　　國　　96　　年　　12　　月　　3 　　日
　　　　　　　　　　　　　　　　　     書記官   王雪招
